臺灣高等法院高雄分院民事判決　　　　 96年度上易字第222號
上　訴　人　甲○○
訴訟代理人　蘇正信律師
　　　　　　蔡進欽律師
被 上訴 人　高雄縣湖內鄉農會
法定代理人　乙○○
訴訟代理人　張清雄律師
複 代理 人　林宗儀律師
上列當事人間請求回復原狀事件，上訴人對於民國96年8 月24日
臺灣高雄地方法院96年度訴字第1345號第一審判決提起上訴，本
院於96年12月19日言詞辯論終結，判決如下：
    主  文
上訴駁回。
第二審訴訟費用由上訴人負擔。
    事實及理由
一、上訴人起訴主張：伊於民國90年2 月28日父親黃清風死亡後
    ，隨即拋棄繼承，因第二順位繼承人早於87年以前即死亡，
    伊乃通知第三順位繼承人陳黃喜美、鄭黃貴美、黃麗美、黃
    蓮美、黃清容及郭黃金英等6 人（以下稱陳黃喜美等人）。
    陳黃喜美等人於96年2 月間通知伊，因黃清風生前積欠被上
    訴人新台幣（下同）290 餘萬元之本金、利息及違約金，致
    其銀行存款、不動產均遭被上訴人聲請查扣，要求伊出面解
    決。伊恐因其拋棄繼承累及陳黃喜美等人，乃與被上訴人、
    陳黃喜美等人於96年3 月6 日達成由伊負責清償黃清風債務
    後，被上訴人即撤回對陳黃喜美等人強制執行之協議（下稱
    系爭協議），伊並於96年3 月7 日自訴外人劉晉安帳戶匯款
    150 萬元予被上訴人指定之帳戶。伊於清償上開債務後，始
    經陳黃喜美等人告知渠等曾依法辦理限定繼承，及被上訴人
    查扣之銀行存款、不動產係渠等固有財產，伊隨即依民法第
    88條第1 項之規定，向被上訴人表示撤銷伊承擔債務之意思
    表示，並請求返還系爭匯款，均遭拒絕，爰併以起訴狀之送
    達為撤銷意思表示之通知，訴請回復原狀，求為判決：(一)被
    上訴人應給付上訴人150 萬元，及自起訴狀繕本送達翌日起
    至清償日止，按年息5%計算之利息。(二)願供擔保請准宣告假
    執行。原審判決上訴人敗訴，上訴人於本院聲明廢棄原判決
    ，准如上述金額之請求。
二、被上訴人則以：上訴人主張之錯誤，縱屬實在，亦屬動機錯
    誤，除非符合民法第88條第2 項之規定，否則不能以錯誤為
    由，撤銷意思表示。又上訴人之意思表示若有錯誤，亦係由
    其自己之過失所致，依民法第88條第1 項但書之規定，上訴
    人仍無撤銷權等語，資為抗辯。並於本院聲明駁回上訴人之
    上訴。
三、兩造不爭執之事項：
  (一)上訴人之被繼承人黃清風生前積欠被上訴人290 餘萬元本金
    、利息及違約金。
  (二)上訴人已拋棄繼承黃清風財產上之一切權利義務。
  (三)上訴人與被上訴人、陳黃喜美等人於96年3 月6 日達成協議
    ，由上訴人負責清償黃清風債務後，被上訴人即撤回對陳黃
    喜美等人之強制執行。
  (四)上訴人於96年3 月7 日由劉晉安帳戶匯款150 萬元予被上訴
    人指定之帳戶，清償150 萬元。
四、上訴人於本院主張訴外人陳黃喜美等人通知伊與被上訴人協
    議時，並未告知渠等已辦理限定繼承，若伊知陳黃喜美等人
    有辦理限定繼承之事實，即不會同意代償債務，故屬民法第
    88條第1 項前段所定「表意人若知其事情即不為意思表示者
    」之錯誤，與意思表示內容錯誤或意思表示動機錯誤無關，
    被上訴人則以前開情詞置辯。是兩造爭點在於：上訴人就系
    爭協議有無民法第88條第1 項前段所定「表意人若知其事情
    即不為意思表示者」之錯誤一節。
五、經查；
　(一)按「民法第88條所定『表意人若知其情事，即不為意思表示
　  』，係指表意人雖知表示行為之客觀意義，但於行為時，誤
    用其表示方法之謂。亦即表示方法有所錯誤，以致與其內心
    之效果意思不一致，如欲寫千公斤，誤為千台斤是。被上訴
    人既未主張其簽訂同意書時，就所同意分配遺產之表示方法
    有誤寫之情形，而係主張誤信遺囑有效而簽訂同意書，其非
    表示方法之錯誤，自無許其援用民法第88條撤銷意思表示之
    餘地。」最高法院81年度台上字第322 號判決意旨參照。是
    民法第88條第1 項前段所定「表意人若知其事情即不為意思
    表示者」乃表示行為之錯誤，即「若知其事情」係假定式語
    句，事實上表意人並不知其事情而係筆誤或誤指，如果知其
    實情即不為錯誤之表示。又「民法第88條之規定，係指意思
    表示之內容或表示行為有錯誤者而言，與為意思表示之動機
    有錯誤之情形有別。」最高法院著有51年台上字第3311號判
    例。至於形成表意人內心效果意思之原因，乃稱為動機，並
    非意思表示的一部分，表意人內心之動機只存在表意人之內
    心，不表示於外部，難為相對人所查覺，亦即表意人在其意
    思形成之過程中，對於就其決定為某特定內容意思表示具有
    重要性之事實，認識不正確，除當事人之資格或物之性質有
    誤，且為交易上認為重要者，依民法第88條第2 項規定始可
    視為意思表示內容之錯誤外，其餘動機錯誤若未表示於意思
    表示中，且為相對人所明瞭者，不受意思表示錯誤規範之保
    護，否則法律行為之安定性及交易之安全無法確保。
  (二)上訴人與被上訴人、陳黃喜美等人於96年3 月6 日達成清償
    協議，上訴人依約於同年月7 日自劉晉安帳戶匯款150 萬元
    予被告指定之帳戶，被上訴人即撤回對陳黃喜美之強制執行
    一節，為兩造所不爭執。上訴人主張伊因不知陳黃喜美等人
    已就繼承黃清風之遺產辦理限定繼承，以致與被上訴人成立
    清償協議，若伊知陳黃喜美等人有辦理限定繼承之事實，即
    不會同意代償債務云云，縱然屬實，揆諸前開說明，顯屬上
    訴人存於內部之動機錯誤，並非民法第88條第1 項前段所定
    「表意人若知其事情即不為意思表示者」之表示行為的錯誤
    ，上訴人自不得據此主張撤銷系爭協議之意思表示。
  (三)況表意人得撤銷其錯誤之意思表示，係以其錯誤非由於表意
    人自己之過失為限，此觀民法第88條第1 項但書自明。上訴
    人於被繼承人黃清風死亡後，既知依法拋棄繼承，足認其處
    理自己事務之注意標準已達善良管理人之注意程度。且上訴
    人與被上訴人達成清償協議之前，未主動詢問陳黃喜美是否
    已辦理限定繼承，亦為上訴人所自認，難謂無過失，依民法
    第88條第1 但項書規定，縱認上訴人之代償債務係出於錯誤
    之意思表示，亦不得予以撤銷。
六、綜上所述，上訴人主張其與被上訴人簽訂系爭協議有民法第
    88條第1 項前段所定「表意人若知其事情即不為意思表示者
    」之錯誤云云，為不足採，被上訴人抗辯上訴人所稱之錯誤
    係動機錯誤，應屬可採。從而，上訴人據以撤銷與被上訴人
    間所為清償債務之意思表示，請求被上訴人回復原狀，即非
    正當，不應准許。原審為上訴人敗訴之判決，及駁回其假執
    行之聲請，並無不合。上訴意旨指摘原判決不當，求予廢棄
    改判，為無理由，應予駁回。至上訴人請求訊問證人郭黃金
    英證明證人並未將辦理限定繼承之事告知上訴人一節，於本
    件判決結果不生影響，無調查之必要，附此敘明。
七、據上論結，本件上訴為無理由，依民事訴訟法第449條第1項
    、第78條，判決如主文。
中　　華　　民　　國　　96　　年　　1 　　月　　2 　　日
                     民事第四庭
                              審判長法官    蔡文貴
                              法      官    黃科瑜
                              法      官    徐文祥
以上正本證明與原本無異。
本件不得上訴。
中　　華　　民　　國　　97　　年　　1 　　月　　3 　　日
                              書  記  官    陳金卿
